【裁判字號】    97,訴,592
【裁判日期】    980624
【裁判案由】    清償借款
【裁判全文】
臺灣臺中地方法院民事判決  97年度訴字第592號
原      告  臺灣新光商業銀行股份有限公司
                      8、30.
法定代理人  庚○○
訴訟代理人  己○○
            甲○○
被      告  丁○○
                      2弄13.
訴訟代理人  江燕鴻    律師
當事人間清償借款事件，本院於98年6月10日言詞辯論終結，判
決如下：
    主    文
被告應給付原告新臺幣參佰貳拾貳萬貳仟陸佰柒拾捌元，及自民
國八十八年十月十五日起至清償日止，按年息百分之十計算之利
息，暨按上開利率百分之二十計算之違約金。
訴訟費用由被告負擔。
    事實及理由
一、原告起訴主張：原告原名保證責任台中市第八信用合作社，
    自民國（下同）87年1月1日起由誠泰商業銀行概括承受全部
    營業及資產、負債；誠泰商業銀行股份有限公司又於94年12
    月31日與原臺灣新光商業銀行股份有限公司合併，原告為存
    續銀行並更名為臺灣新光商業銀行股份有限公司。債務人吉
    棟建設股份有限公司（以下簡稱吉棟公司）於85年1月17日
    ，以丙○○、乙○○及被告為連帶保證人，向原告借款新臺
    幣（下同）8,200,000元，約定清償日期為86年1月16日，利
    息按年息10%按月計付，如未按期繳款，借款視為全部到期
    ，並自逾期時起6個月內按上開利率10%，逾期超過6個月以
    上部分，按上開利率20%加付違約金。詎債務人未依約還款
    ，經原告行使抵押權，臺灣彰化地方法院以87年度執字第53
    81號執行拍賣終結，原告受分配7,704,440元，尚欠本金3,2
    22,678元及自88年10月15日起之利息、違約金未清償，爰依
    消費借貸及連帶保證契約訴請被告清償借款，並聲明求為判
    決如主文所示。
二、被告聲明求為判決駁回原告之訴，其陳述略以：
  (一)被告僅為吉棟公司之工地主任，並未擔任吉棟公司向原告借
    款之連帶保證人，亦未授權他人簽立約定書、借據或代被告
    刻印章。原告提出之借據及約定書上「丁○○」之簽名及蓋
    章均非被告所為，該印文之印章亦非被告所有。原告應舉證
    證明借據上被告之簽名及印文為真正，如原告不能舉證者應
    受不利之判決。
  (二)經比對原告提出之借據與約定書上保證人簽名之筆跡，被告
    以外之連帶保證人丙○○、乙○○在借據及約定書上之簽名
    筆跡明顯相同，可知確實係同一人所為，惟借據及約定書上
    「丁○○」之簽名筆跡卻明顯不同，至少有1份之簽名係屬
    偽造（或2份均屬偽造）。而借據上「丁○○」之簽名筆跡
    與被告於同一時期在太平市戶政事務所留存之印鑑登記申請
    書影本上被告親自簽名之筆跡，明顯不符，再參酌證人戊○
    ○亦證稱借據上之簽名可能是被告委託他人代簽，益證借據
    上之簽名非被告所為確係偽造，應屬無疑（至約定書上之簽
    名是否偽造？因該約定書之內容僅為一般事務性規定，無關
    本件請求返還借款及連帶保證債務之內容，其簽名是否真正
    與本件無關，被告無意深究）。
  (三)法務部調查局鑑定結果雖謂：甲類筆跡與乙類筆跡筆畫特徵
    極相似，研判高度可能出於同一人手筆等語，惟以一般人目
    測判斷標準即可分辨約定書與借據上被告之簽名筆跡並不相
    同，且約定書上之簽名似與被告當庭簽名等資料相符，故被
    告就約定書上簽名之真正無意爭執。鈞院送請法務部調查局
    鑑定時將借據與約定書一併歸屬於甲類，此種錯誤分類之情
    形，勢必使鑑定單位造成錯覺，誤認鈞院已認定借據與約定
    書上之簽名係屬相同，致無法為正確之鑑定。
三、原告主張吉棟公司向原告借款未依約清償，經強制執行後部
    分受償等事實，已據其提出經濟部函、聯合公告、財政部函
    、借據5件、約定書4件、臺灣彰化地方法院民事執行處強制
    執行額計算書分配表為證，核屬相符，且為被告所不爭執，
    堪信為真正。
四、本件兩造主要之爭執事項為被告是否擔任吉棟公司於85年1
    月17日向原告借款之連帶保證人？被告雖否認擔任吉棟公司
    向原告借款之連帶保證人並否認原告提出之借據及約定書上
    其簽名之真正。惟查：
  (一)經本院將原告提出之系爭借款借據及約定書原本上「丁○○
    」簽名、住址、數字筆跡（編為甲類筆跡），與被告不爭執
    為真正之被告當庭簽名及書寫住址之筆跡、第七商業銀行印
    鑑卡背面「存戶（負責人）簽章」欄之簽名、國泰世華銀行
    信用卡申請書「申請人」欄及2處「正卡申請人親筆中文正
    楷簽名」欄之簽名、國泰世華銀行Combo多功能財富晶片卡
    申請書「申請人親筆中文簽名」欄及「正卡申請人親筆中文
    正楷簽名」欄之簽名、合作金庫銀行晶片卡COMBO CARD申請
    書「申請人簽名」欄及「正卡申請人親筆名及加蓋存款原留
    印鑑」欄之簽名、合作金庫銀行存摺存款綜合約定書「立約
    定書人」欄之簽名及書寫數字筆跡、台灣大哥大股份有限公
    司行動電話服務申請書「申請人姓名」欄、「申請人簽章」
    欄、同意書「立同意書人」欄之簽及書寫數字筆跡、台灣大
    哥大行動通信網路業務服務申請書2紙上各2處「請人簽章」
    欄之簽名（以上筆跡均編為乙類），送請法務部調查局鑑定
    其筆跡是否為同一人所為，經法務部調查局採用歸納分析、
    特徵比對方法鑑定結果認：「甲類筆跡與乙類筆跡筆劃特徵
    極相似，研判高度可能出於同一人手筆。本案由於提供參對
    之丁○○平日直式簽名筆跡有限，故難肯定確認，前揭研判
    意見係依現有資料分析比對後所為之推斷，…」等語，有該
    局97年11月7日調科貳字第09700435720號定書在卷可稽。
  (二)證人戊○○即負責對保之原告職員到庭證稱：「…對保時，
    我會核對借款人和保證人的身分證件和印章。銀行規定必須
    本人來對保。…」、「（原告訴訟代理人問：對保當天約定
    書是否本人親簽親蓋？）是在對保當天由本人親自書寫和蓋
    章。」等語，足見原告提出被告於84年12月29日簽立之約定
    書係由被告本人到場，並經證人戊○○當場核對被告之身分
    證件及由被告本人親自在約定書上簽名蓋印而完成對保手續
    ，該約定書上被告之簽名及蓋章自堪認係屬真正。按上開約
    定書係有關被告與原告間一切受（授）信往來之規範，依金
    融實務而言，如非與金融業者有受（授）信往來之需求，一
    般人不可能簽立約定書交予金融業者，本件被告簽立約定書
    後，吉棟公司旋即於85年1月17日以被告為連帶保證人向原
    告借款8,200,000元，應係吉棟公司於85年17日向原告借款
    前，即先覓得被告同意擔任其借款之連帶保證人，並由原告
    職員進行對保程序，由被告親自在約定書上簽名蓋章交予原
    告，而被告簽立約定書後，其個人並無向原告借款之情形，
    則被告於84年12月29日簽立約定書，顯然係因其嗣後擔任吉
    棟公司向原告借款之連帶保證人，供作與原告間之受（授）
    信往來之目的而為簽署。
  (三)被告雖爭執法務部調查局之鑑定意見，並以證人戊○○亦證
    稱借據上之簽名可能是委託他人代簽等語，惟：被告於審理
    之初即否認約定書及借據上簽名之真正，本院將被告否認之
    簽名筆跡同列為甲類與被告自認真正之簽名筆跡編為乙類，
    囑託法務部調查局進行比對鑑定，並無預設甲類筆跡相同之
    立場，且法務部調查局鑑定比對之內容，並非僅以約定書上
    之筆跡為鑑定依據，亦同時以借據上之簽名筆跡為比對標的
    ，此有鑑定書鑑定分析表可憑，被告於完成鑑定後始稱無意
    爭執約定書筆跡是否真正，並據此否定鑑定意見，顯無可採
    。又被告所舉證人戊○○之上開證述內容，係接續被告訴訟
    代理人之發問：「被告訴訟代理人問：從筆跡很明顯可看出
    約定書及借據上被告（之簽名筆跡）不同，以你的專業，為
    何會有此種情形？」等語而來，並非證人戊○○證稱約定書
    與借據上被告之簽名筆跡不同，且證人戊○○已證稱因時間
    久遠，借據是否被告本人親自在伊面前親自簽署伊沒有印象
    ，自無從以此即認定筆跡非出自同一人所為。本件綜合法務
    部調查局之鑑定意見、證人戊○○所證對保程序及約定書、
    借據簽署之時程等情，足認被告當時確係擔任吉棟公司向原
    告借款之連帶保證人，原告主張之事實應堪信為真正。
五、按消費借貸者，謂當事人一方移轉金錢或其他代替物之所有
    權於他方，而約定他方以種類、品質、數量相同之物返還之
    契約，民法第474條第1項定有明文；又稱保證者，謂當事人
    約定，一方於他方之債務人不履行債務時，由其代負履行責
    任之契約，同法第739條亦有明文；另保證債務之所謂連帶
    ，係指保證人與主債務人負同一債務，對於債權人各負全部
    給付之責任者而言，此就民法第272條第1項規定連帶債務之
    文義參照觀之甚明（最高法院45年台上字第1426號判例可資
    參照）；而連帶債務之債權人，依同法第273條第1項規定，
    得對於債務人中之一人或數人或其全體，同時或先後請求全
    部或一部之給付。本件吉棟公司向原告借款，既未依約清償
    ，借款自視為全部到期，被告為其連帶保證人，應負連帶清
    償責任。從而，原告依消費借貸及連帶保證契約請求被告清
    償借款3,222,678元，及自88年10月15日起至清償日止，按
    年息10%計算之利息，暨按上開利率20%計算之違約金，為有
    理由，應予准許。
六、訴訟費用負擔之依據：民事訴訟法第78條。
中    華    民    國    98    年    6     月    24    日
                  民事第一庭    法  官  陳文爵
正本係照原本作成。
如對本判決上訴，須於判決送達後20日內向本院提出上訴狀。
中    華    民    國    98    年    6     月    25    日
                                書記官  劉易柔


司法院資訊處製作；財團法人民間司法改革基金會備份。
